臺灣高等法院臺南分院民事判決
109年度上國易字第6號
上  訴  人  王淑萍  
法定代理人  王添發  
訴訟代理人  何永福律師
複代理人    吳奕麟律師
被上訴人    交通部公路總局第五區養護工程處
法定代理人  謝哲雄  
訴訟代理人  吳碧娟律師
上列當事人間請求國家賠償事件，上訴人對於民國109年7月29日
臺灣嘉義地方法院109年度國字第2號第一審判決提起上訴，本院
於109年11月17日言詞辯論終結，判決如下：
    主  文
上訴駁回。
第二審訴訟費用由上訴人負擔。
    事實及理由
一、按依國家賠償法請求損害賠償時，應先以書面向賠償義務機
    關請求之。賠償義務機關對於前項請求，應即與請求權人協
    議。協議成立時，應作成協議書，該項協議書得為執行名義
    。賠償義務機關拒絕賠償，或自提出請求之日起逾30日不
    開始協議，或自開始協議之日起逾60日協議不成立時，請求
    權人得提起損害賠償之訴。國家賠償法第10條第1項、第11
    條第1項前段定有明文。查上訴人前於民國109年3月11日以
    書面向被上訴人請求國家賠償，經被上訴人於同年5月13日
    函檢送拒絕賠償理由書，有上開函文影本在卷可憑（見原審
    卷第17-30頁），上訴人已履行國家賠償法規定法定書面協
    議先行程序，其提起本件國家賠償訴訟，要屬適法。
二、上訴人主張：其於107年1月14日18時許，騎乘機車沿嘉義縣
    ○○鄉○○村台19線公路由南往北方向行駛，適逢第三人蔡政廷
    駕駛自用小客車沿嘉義縣○○鄉○○村內之村里道路由西往東方
    向行駛至同一交岔路口，雙方發生碰撞（下稱本件事故），
    致上訴人人車倒地，並受有外傷性硬腦膜併蜘蛛網膜下出血
    、急性併慢性呼吸衰竭（呼吸器依賴）、頭部傷併腦震盪及
    吸入性肺炎等傷害，現已成植物人；經查，該路口如附圖及
    附件所示之A燈號位於上訴人正上方或後方，B燈號在斜左前
    方，上訴人均無法清楚看到，故上訴人遵循之燈號為前方路
    口之C號誌，該時C號誌之右轉指示燈號為綠燈，因C燈號誤
    導上訴人，始發生車禍；依嘉義縣○○000○0○00○○○道○○○0000
    000000號函文之記載，系爭C號誌因民眾陳情危及直行機慢
    車停等安全，經被上訴人邀集相關單位會勘後，於107年4月
    30取消系爭C號誌之紅燈右轉指示燈，足認該路口C號誌之設
    置有缺失，致上訴人誤為遵循C燈號紅燈右轉號誌而發生本
    件車禍，其住院及醫療費用、交通費用、看護費用、醫療器
    材及其他必要費用、工作及勞動能力損失、將來看護費用及
    精神慰撫金等共計2421萬5887元，又本件事故之發生上訴人
    自認應負擔半數責任，並已請領強制險，爰依法請求國家賠
    償，命被上訴人賠償上開損害額中之120萬元為一部請求，
    其餘暫聲明保留。另上訴人雖於109年5月29日起訴，但因獲
    悉前開嘉義縣政府108年4月24日函文，始知該路口之主管機
    關為被上訴人，及前開號誌危及直行機慢車停等安全而有設
    置欠缺之情形，故本件請求權時效應自108年4月24日起算，
    上訴人依國家賠償法第10條第1項之規定，於109年3月11日
    以書面向被上訴人請求賠償，經被上訴人以109年5月13日五
    工勞字第1090036227A號函覆拒絕賠償後起訴，並未罹於時
    效等語。原審為上訴人敗訴判決，上訴人聲明不服，提起上
    訴。上訴聲明：㈠原判決廢棄。㈡上開廢棄部分，被上訴人應
    給付上訴人新臺幣120萬元，及自109年3月12日起至清償日
    止，按年息百分之5計算之利息。
三、被上訴人則以：上訴人於事故發生時已可知悉系爭路口相關
    設施之設置機關，其請求權時效應自事故發生時即107年1月
    14日起算，上訴人請求國家賠償，已罹於二年時效。又本件
    事故發生之路口設有近端A號誌及遠端B號誌，C號誌則係設
    於下一個路口處（如附圖所示），上訴人應循之號誌為A、B
    號誌而非C號誌，C號誌之設置符合道路交通標誌標線號誌設
    置規則第163條、第173條、第174-2條、第185條及第221條
    規定，並無欠缺。本件事故係因上訴人未注意標線、行車管
    制號誌及個人不當駕駛等因素所致，況上訴人通過路口時，
    旁邊已有其他停等紅燈之同向車輛，可證系爭路口號誌之設
    置並無欠缺，本件車禍肇因於上許人闖紅燈，與下一路口之
    C管制號誌之設置，並無相當因果關係，上訴人請求國家賠
    償，自無理由等語置辯。答辯聲明：上訴駁回。
四、本件經依民事訴訟法第463條準用同法第270條之1第1項第3
    款規定，整理並協議簡化爭點後，確認兩造不爭執及爭執事
    項如下：
 不爭執事項：
  ㈠上訴人於107年1月14日18時許，騎乘普通重型機車，沿嘉義
    縣○○鄉○○村台19線公路由南往北方向行駛，適逢蔡政廷駕駛
    自用小客車，沿嘉義縣○○鄉○○村內之村里道路由西往東方向
    行駛至同一交岔路口，因煞車不及致蔡政廷所駕車輛之右前
    車頭部位與上訴人所騎機車之左側車身部位發生碰撞，致上
    訴人人車倒地，並受有外傷性硬腦膜併蜘蛛網膜下出血、急
    性併慢性呼吸衰竭（呼吸器依賴）、頭部傷併腦震盪及吸入
    性肺炎等傷害。
  ㈡上訴人因本件事故對蔡政廷提起民事損害賠償之訴，經臺灣
    嘉義地方法院（下稱嘉義地院）108年度訴字第304號、本院
    108年度上易字第299號審理後，均認蔡政廷無過失，判決駁
    回上訴人之請求確定。
  ㈢上訴人另對蔡政廷提出刑事過失傷害告訴，經嘉義地方檢察
    署檢察官以蔡政廷遵守號誌行車，就本件事故之發生無過失
    為由，作成107年度偵字第3265號不起訴處分書；上訴人不
    服提起再議，高等檢察署臺南檢察分署認再議無理由，以10
    8年度上聲議字第174號處分書駁回再議確定。
  ㈣被上訴人係上述車禍事故路段之交通號誌之養護機關。
  ㈤該交岔路口之號誌如附圖、附件與原審卷第143頁所示，本件
    事故發生時，上訴人行駛方向之A號誌為紅燈。
  ㈥本件事故發生時，相關路口之A號誌並無紅燈可右轉之燈號，
    C號誌則設有紅燈可右轉之燈號。
  ㈦上訴人因本件事故已領取強制汽車責任保險理賠金175萬9080
    元。
  ㈧上訴人於109年3月11日以書面向被上訴人請求國家賠償，經
    被上訴人以109年5月13日五工勞字第1090036227A號函檢覆
    拒絕賠償理由書，略以上訴人之請求已罹於時效等語為由，
    拒絕賠償。
 爭執事項　
  ㈠上訴人提起本件訴訟，是否已罹於時效？
  ㈡系爭C號誌（含右轉燈號）之設置或管理有無欠缺？與上訴人
    因本件事故所受損害有無因果關係？
五、得心證之理由：　
  ㈠時效部分：
　1.按國賠法第8條第1項明定：賠償請求權，自請求權人知有損
    害時起，因2年間不行使而消滅；自損害發生時起，逾5年者
    亦同。上開規定之2年時效，所謂知有損害時起，參酌同法
    施行細則第3條之1之規定，係指知有損害之事實及國家賠償
    責任之原因事實，乃以主觀判斷為基準；蓋消滅時效，係權
    利人就已發生並得行使之請求權，長時間的不行使，在一定
    期間經過後，發生權利人因此喪失或不得行使該請求權之法
    律效果，其規範目的，一方面在於維持法的和平與安定，另
    方面則在於避免債務人長時間陷入法律關係不安定的窘境，
    此種債務人利益優先於債權人保護之思想，乃以債權人遲未
    主張其已知悉之請求權，違反自己利益，為其正當化之基礎
    ；而所謂知有國家賠償責任之原因事實，則指知悉所受損害
    ，係由於公務員於執行職務行使公權力時，因故意或過失不
    法行為，或怠於執行職務，或由於公有公共設施因設置或管
    理有欠缺所致者而言（最高法院97年度台上字第1376號、10
    8年度台上字第814號民事判決意旨參照）。
　2.經查，本件事故發生於000年0月00日，上訴人雖係於109年5
    月29日提起本件國家賠償訴訟（原審卷第9頁起訴狀法院收
    狀日），然上訴人於事故發生後，先對蔡政廷提出刑事過失
    傷害告訴，及民事損害賠償訴訟（如不爭執事項㈡、㈢所示）
    ，其主張於前開民事訴訟中，始知悉嘉義縣○○000○0○00○○○
    道○○○0000000000號函文記載：系爭C號誌因民眾陳情危及直
    行機慢車停等安全，經道路主管機關公路總局第五區養護工
    程處水上工務段邀相關單位會勘，並依會勘結論於107年4月
    30日取消系爭C號誌之右轉指示燈等情，有上訴人提出之上
    開函文可參（原審卷第41頁、嘉義地院108年度訴字第304號
    卷第124-1頁）。又上訴人係於108年4月16日聲請調查證據
    狀內，陳明系爭C燈號似因民眾陳情而取消右轉燈號，故聲
    請法院向嘉義縣政府建設處函詢，經依職權調閱嘉義地方法
    院108年度訴字第304號卷查核明確（該卷第113頁），足認
    上訴人至遲於108年4月16日聲請調查證據前，已知悉C燈號
    之右轉指示燈取消一事，參照前開說明，以上訴人之主觀判
    斷為基準，其應自108年4月16日起，即知有國家賠償責任之
    原因事實，即C號誌之紅燈右轉燈號取消此一公有公共設施
    設置或管理欠缺之事實，自該時起算，至本件上訴人提起國
    家賠償訴訟，尚未逾2年時效期間。被上訴人抗辯時效應自
    車禍事故發生之107年1月14日起算等語，尚不足採。
　㈡系爭C號誌（含右轉燈號）之設置或管理有無欠缺，及與上訴
    人因車禍受損之因果關係部分：　
　1.按公有公共設施因設置或管理有欠缺，致人民生命、身體或
    財產受損害者，國家應負損害賠償責任，國家賠償法第3條
    第1項定有明文。是人民依上開規定請求國家賠償時，須其
    生命、身體或財產所受之損害，與公有公共設施之設置或管
    理之欠缺，具有相當因果關係。而在公有公共設施因設置或
    管理有欠缺之情況下，依客觀之觀察，通常會發生損害者，
    為有因果關係，如必不生該等損害或通常亦不生該等損害者
    ，則不具有因果關係。 
　2.經查，本件車禍事故發生之路口為台19線及嘉69-1線（村里
    道路）交岔路口（路口1），該路口1設有近端號誌（A號誌
    ）及遠端號誌（B號誌），有上訴人所提之現場圖、現場照
    片，及google街景圖可參（詳附圖即原審卷第141頁、第143
    頁照片、本院卷第93頁街景圖即附件）。
　3.依原審卷第143頁之現場照片，台19線南北向至車禍事故地
    點路口1，設有：「機慢車停等區線」，用以指示大型重型
    機車以外之機車駕駛、慢車駕駛人於紅燈亮時行駛停等之範
    圍，設於行車管制號誌路口之停止線後方；「橫向白實線停
    止線」，設於有號誌之交岔路口，用以指示行駛車輛停止之
    界限；「枕木紋行人穿越道」，設於交岔路口；「行車管制
    號誌」，用以分派不同方向交通之行進路權，行車管制號誌
    設有近端號誌及遠端號誌，近端號誌及遠端號誌為一般之紅
    、黃及綠三色燈號，近端號誌靠近停止線設置，遠端號誌距
    近端停止線十公尺以上，以上均符合「道路交通標誌標線號
    誌設置規則」第163條、第173條、第174-2條、第185條、第
    221條等相關規定。
　4.上訴人對蔡政廷提起民事損害賠償訴訟，本院108年度上易
    字第299號言詞辯論時，勘驗案發當時之行車紀錄器，勘驗
    結果：蔡政廷行車路口號誌為綠燈直行。（圖一）上訴人行
    駛機車方向（橫向）於路口處，其他車子均停等，上訴人騎
    機車衝出直行無右轉，亦無停等（圖二、三）（見本院108
    年度上易字第299號卷第91頁筆錄、第95-97頁照片，同本院
    卷第95-96頁照片）。由上開照片所示，蔡政廷方向為綠燈
    ，其前行時，上訴人旁之車輛停止於停等線、斑馬線後等紅
    燈，然上訴人無視當時之號誌係紅燈，直接闖紅燈行駛，無
    上訴人所稱A燈號位於停等區上方，無法清楚看到之問題；
    又系爭車禍事故經送嘉義區監理所嘉雲區車輛行車事故鑑定
    會鑑定肇事責任，該會研析認為略以：伍、肇事分析：「…
    （三）綜合前述研析：本件事故因王（即本件上訴人）機車
    行經行車管制號誌交岔路口，疏未遵守紅燈號誌之指示停車
    ，反闖紅燈駛入路口，適有蔡自小客車，依循綠燈號誌指示
    駛入路口，致二車於路口內碰撞肇事，爰經鑑定委員會議討
    論認為，王機車為肇事原因，蔡自小客車無肇事因素…，柒
    、鑑定意見：一、王淑萍駕駛普通重型機車，夜間行經行車
    管制號誌交岔路口，未依號誌指示行駛（闖紅燈）不當，為
    肇事原因。二、蔡政廷駕駛自用小客車，無肇事因素。」，
    有該會嘉雲區0000000案鑑定意見書在卷可佐，且送交通部
    公路總局覆議結果，亦同上開鑑定意見，有該局107年6月26
    日路覆字第1070057770號函可參（嘉義地院108年度訴字第3
    04號卷第59-63頁）。足見系爭車禍之發生，係因上訴人闖
    越A號誌之紅燈號誌所致。
　5.按汽機車行駛至交岔路口，其行進及轉彎應遵守燈光號誌（
    道路交通安全規則第102條第1項）。經查，依附圖及原審卷
    第143頁照片圖示，車禍事故發生之路口1設有近端A號誌及
    遠端B號誌，且路況視野清晰，無任何遮蔽A、B號誌之情事
    。又紅燈時，用路人雖停等於A號誌下方，無法看見其正上
    方號誌之燈號，然此為每一路口設置號誌之常態，此時用路
    人應以遠端之B號誌為遵行之依歸，不得以此即認A號誌之設
    置有缺失。又A號誌之前方路口之C號誌雖設有紅燈右轉之燈
    號，但此係使行經該路口之用路人所遵行，並非供A號誌路
    口之用路人遵行，是行經A號誌路口所應遵循之燈號為A、B
    號誌，並非C號誌之燈號，在前方A號誌下方已有其他車輛停
    等紅燈，上訴人不遵守A號誌之紅燈燈號，竟繼續行車，逕
    自闖越紅燈而肇事，與C號誌是否設有紅燈右轉之管制燈號
    ，並無直接關連。縱C號誌之紅燈右轉燈號於107年4月30日
    取消（原審卷第41頁嘉義縣政府函），該取消之原因與被上
    訴人設置管理有無疏失，姑且不論，然與本件車禍之肇事，
    無直接因果關係，甚為明確，從而，本件上訴人之請求，參
    前述說明，與國家賠償法第3條第1項規定要件不符，自屬無
    據，不應准許。
六、綜上所述，上訴人依國家賠償法第3條第1項規定，請求被上
    訴人給付120萬元，及自上訴人請求賠償翌日之109年3月12
    日起至清償日止，按年息百分之5計算之利息，為無理由，
    不應准許。原審所為上訴人敗訴之判決，於法並無不合。上
    訴論旨指摘原判決不當，求予廢棄改判，為無理由，應駁回
    其上訴。
七、上訴人因闖紅燈致生本件車禍，且該車禍之發生，與C號誌
    有無取消紅燈右轉燈號，無因果關係，業經本院認定如上述
    ，上訴人聲請訊問嘉義縣○○鄉鄉代會主席黃明世與另名民意
    代表（未具體陳明姓名），欲證明系爭路口常發生車禍、C
    號誌設置不良等情，尚無調查必要。而本件事證已臻明確，
    兩造其餘主張與攻擊防禦方法及所提證據，經審酌後認與判
    決之結果不生影響，爰不逐一論述，附此敘明。
八、據上論結，本件上訴為無理由，依民事訴訟法第449條第1項
    、第78條，判決如主文。
中　　華　　民　　國　　109 　年　　12　　月　　1 　　日
                  民事第一庭    審判長法  官  丁振昌  

                                      法  官  李素靖

                                      法  官  蔡孟珊
上為正本係照原本作成。　　　　　　　　　　　　　　
不得上訴。
中　　華　　民　　國　　109 　年　　12　　月　　1 　　日

                                      書記官  鄭信邦